【裁判字號】    98,簡上,131
【裁判日期】    981026
【裁判案由】    業務侵占等
【裁判全文】
臺灣彰化地方法院刑事判決             98年度簡上字第131號
上  訴  人  臺灣彰化地方法院檢察署檢察官
被      告  甲○○
                      之3
上列上訴人因業務侵占案件，不服本院98年度簡字第943號中華
民國98年4月21日第一審簡易判決（原起訴案號：98年度偵字第
486號），提起上訴，本院管轄第二審合議庭依第一審通常審判
程序判決如下︰
    主  文
原判決撤銷。
甲○○無罪。
    理  由
一、本件檢察官雖以通常訴訟程序起訴，但因被告於原審法院審
    理時自白犯罪，經原審法院改以簡易判決程序後，檢察官對
    於科刑之範圍僅表示：「無意見」（見原審卷第93、105頁
    ），難認檢察官已有具體之求刑或請求，檢察官提起本件上
    訴，仍屬合法，先此敘明。
二、本件起訴意旨略以：被告甲○○係唐立建設有限公司（下稱
    「唐立公司」）之財務人員，唐立公司於民國96年8月16日
    與全球通小客車租賃股份有限公司（下稱「全球通公司」）
    簽訂車牌號碼4332-JJ號自小客車租賃契約，雙方約定租賃
    期間為3年（自96年8月17日起至99年8月16日止）、每月租
    金新臺幣（下同）6萬1500元，全球通公司於簽約之隔日即
    依約交付上開車輛予唐立公司使用，詎甲○○因唐立公司財
    務吃緊，需款孔急，竟意圖為自己不法之所有，而基於侵占
    之犯意，於96年10月17日，將上開車輛及其行照正本、租賃
    契約等作為擔保品，持向丙○○（業經本院簡易庭審結）所
    經營之「萬通當舖」借款20萬元，而予以侵占入己。嗣因唐
    立公司所交付作為預付租金之支票發生退票，全球通公司依
    租賃契約之約定欲取回上開車輛時，始知悉上情。因認被告
    涉犯刑法第336條第2項之業務侵占罪嫌。
三、按犯罪事實應依證據認定之，無證據不得認定犯罪事實，又
    不能證明被告犯罪或其行為不罰者，應諭知無罪之判決，刑
    事訴訟法第154條第2項、第301條第1項分別定有明文。次按
    事實之認定，應憑證據，如未能發現相當證據，或證據不足
    以證明，自不能以推測或擬制之方法，為裁判基礎；又認定
    不利於被告之事實，須依積極證據，茍積極證據不足為不利
    於被告事實之認定時，即應為有利於被告之認定，更不必任
    何有利之證據；再刑事訴訟法上所謂認定犯罪事實之積極證
    據，係指適合於被告犯罪事實認定之積極證據而言，雖不以
    直接證據為限，間接證據亦包括在內，然而無論直接或間接
    證據，其為訴訟上之證明，須於通常一般之人均不致有所懷
    疑，而得確信其為真實之程度者，始得據為有罪之認定，倘
    其證明尚未達到此一程度，而有合理之懷疑存在而無從使事
    實審法院得有罪之確信時，即應由法院為諭知被告無罪之判
    決；另告訴人之告訴，係以使被告受刑事訴追為目的，是其
    陳述是否與事實相符，仍應調查其他證據以資審認（最高法
    院40年台上字第86號、30年上字第816號、29年上字第3105
    號、76年台上字第4986號、52年台上字第1300號判例意旨參
    照）。
四、本件公訴人認被告甲○○涉犯刑法第336條第2項之業務侵占
    罪嫌，係以證人即告訴代理人朱志鵬之證述，並以車牌號碼
    4332-JJ號自小客車租賃契約、行車執照、當票影本、汽車
    買賣合約書、車輛轉讓契約書、車輛借用保管切結書、本票
    收據等件為其主要論據，又佐以證人徐文彬、丙○○之證述
    。
五、訊據被告甲○○堅決否認有何業務侵占犯行，辯稱：因唐立
    公司資金調度不及，亟需用錢，乃向萬通當舖丙○○詢問可
    否以上開租用車輛典當，經丙○○表明可以，才以上開租賃
    車輛典當，且一直依約繳納租金及當舖利息，至97年7月因
    財力不繼，才無力繼續支付租金及利息，並非存心要侵占該
    車輛等語。
六、按侵占罪之成立，以擅自處分自己持有之他人所有物，或變
    易持有之意為所有之意，而逕為所有人之行為，為其構成要
    件，雖行為之外形各有不同，要必具有不法所有之意思，方
    與本罪構成之要件相符。又按刑法上之侵占罪，須持有人變
    易其原來之持有意思而為不法所有之意思，始能成立，如僅
    將持有物延不交還或有其他原因致一時未能交還，既缺乏主
    觀要件，即難遽以該罪相繩。最高法院19年上字第1052號、
    68年台上字第3146號分別著有判例。依照上開判例意旨可見
    ，須持有人變易其原來之持有意思而為不法所有之意思，始
    能成立侵占罪。
七、經查：
    (一)上開證人朱志鵬、徐文彬、丙○○之證述，及車牌號碼43
      32-JJ號自小客車租賃契約、行車執照、當票影本、汽車
      買賣合約書、車輛轉讓契約書、車輛借用保管切結書、本
      票收據等件，僅足以證明被告以上開車輛典當之事實，被
      告是否具有變易其原來之持有意思而為不法所有之意思，
      尚有可疑。
    (二)被告係以4332-JJ號自小客車租賃契約、行車執照等文件
      ，持向萬通當舖丙○○典當，此據證人丙○○證述明確（
      見交查卷第8頁），該行車執照記載之車主為全球通公司
      ，上開租賃契約明確記載出租人為全球通公司、被告經營
      之唐立公司為承租人，可見被告於典當該車時，即已表明
      並非該車之所有權人，被告是否具有變易持有之意為所有
      之意，而逕為所有人之行為？顯有可疑。
    (三)被告於96年10月7日典當上開車輛後，持續向全球通公司
      繳納租車租金、向萬通當舖丙○○繳納典當借款利息，至
      97 年7月始跳票未繳等情，此據被告述明，並分別經證人
      即全球通公司人員朱志鵬、萬通當舖丙○○證述明確（分
      見警卷第2頁、本院98年9月7日訊問筆錄），參以被告另
      典當之3部車輛（如98年度偵字第12855號移送併辦意旨所
      示之車號5353-QQ、5181-LL、5117-GG等3部車），亦同時
      繳納租車租金至97年6月，此據告訴代理人乙○○述明（
      見本院98年8月17日訊問筆錄），並有乙○○提出上開3
      部車輛有關之分類明細帳可證，可證被告雖將上開租來之
      4部車典當，卻持續繳納租車租金、及典當之借款利息長
      達9個月，如被告主觀上具有變易持有之意為所有之意之
      不法所有意圖，何以在典當得款後長時間持續繳納租金及
      典當借款利息？被告上開典當車輛行為是否即係自居所有
      人之行為？亦有可疑。
    (四)綜上，被告雖將上開租來之車輛典當借款，但其是否具有
      不法所有之意圖，顯有可疑，不能以推測或擬制之方法，
      推論被告主觀上有不法所有意圖之侵占犯意，被告主觀上
      既欠缺構成要件故意，即無由構成刑法第336條第2項之侵
      占罪。此外，本件復查無其他積極證據足以證明被告有公
      訴人所指之侵占犯行，依照上開說明，既無積極證據足認
      被告有基於侵占之犯意所為之侵占犯行，不能證明被告犯
      罪，依法自應諭知被告無罪之判決，原審遽對被告論罪科
      刑，容有未洽。檢察官以尚有裁判上一罪關係之事實未經
      原審審酌為由上訴，雖無理由，但原審判決既有上開可議
      之處，本院自應將原判決予以撤銷，改諭知被告無罪之判
      決，並為第一審判決。
八、按檢察官聲請以簡易判決處刑之案件，經法院認為有刑事訴
    訟法第451條之1第4項但書之情形者，應適用通常訴訟程序
    審判之，刑事訴訟法第452條定有明文；且對於簡易判決之
    上訴，準用刑事訴訟法第三編第一章及第二章之規定，管轄
    第二審之地方法院合議庭受理簡易判決上訴案件，應依通常
    程序審理。其認案件有刑事訴訟法第452條之情形者，應撤
    銷原判決，逕依通常程序為第一審判決，法院辦理刑事訴訟
    簡易程序案件應行注意事項第14項已有明文。查本案認定被
    告應依法為無罪判決之諭知，已如前述，為有刑事訴訟法第
    451條之1第4項但書第3款之情形，依前揭法律規定，原審乃
    屬誤用簡易處刑程序，應由本院合議庭逕依通常程序審理後
    ，而為第一審之判決。
九、檢察官雖另有移送併辦部分，但檢察官起訴之事實，既經本
    院判決無罪，移送併辦部分即與起訴部分不具有裁判上一罪
    關係，本院無從審理，附此敘明。
據上論斷，應依刑事訴訟法第455條之1第1項、第3項、第452條
、第369條第1項前段、第364條、第301條第1項，判決如主文。
本案經檢察官林于人到庭執行職務。
中    華    民    國    98    年    10    月    26    日
                  刑事第一庭      審判長法官  余仕明
                                  法      官  羅永安
                                  法      官  吳芙如
以上正本證明與原本無異。
本件不得上訴。
中    華    民    國    98    年    10    月    26    日
                                  書  記  官  謝鈴玉


司法院資訊處製作；財團法人民間司法改革基金會備份。
